臺灣高等法院民事判決　　　　　　　　　 96年度上字第316號
上　訴　人　曄泓營造有限公司
法定代理人　甲○○
訴訟代理人　廖德澆律師
　　　　　　乙○○
被上訴人　　丙○○
訴訟代理人　黃銀河律師
上列當事人間請求違約賠償事件，上訴人對於中華民國96年1月
31日臺灣桃園地方法院94年度訴字第234號第一審判決提起上訴
，本院於96年9月4日言詞辯論終結，判決如下：
    主  文
原判決關於命上訴人給付超過新台幣伍拾捌萬伍仟元及自民國九
十四年四月三十日起，至清償之日止，按年息百分之五計算之利
息部分，及該部分假執行之宣告，暨訴訟費用之裁判均廢棄。
上開廢棄部分，被上訴人在第一審之訴及該部分假執行之聲請均
駁回。
其餘上訴駁回。
第一、二審訴訟費用由被上訴人負擔十分之七，餘由上訴人負擔
。
    事實及理由
一、本件被上訴人主張：
    (一)上訴人於民國89年7月間承攬伊坐落台北縣新莊市○○段
      287地號之勵輝幼稚園新建工程（下稱系爭工程），工程
      款總價新台幣（下同）2,500萬元，兩造並簽訂工程契約
      （下稱系爭契約），嗣後並就系爭契約書加訂補充協議（
      下稱系爭協議），於系爭協議第9條約定上訴人應自90年
      12月18日起45個工作天完工驗收，詎至91年2月27日屆期
      ，上訴人卻無法如期完工驗收，迭經催告，上訴人均置之
      不理，伊遂於91年5月16日終止系爭工程之承攬。
    (二)依系爭契約第22條第1項之約定，上訴人如未能如期完工
      每逾期1日即須扣款工程總價千分之1，經扣除例假日、國
      定假日，系爭工程應於91年2月27日完工，故自91年2月27
      日起至被上訴人91年5月16日終止契約時止，上訴人遲延
      78日，故上訴人應給付伊共195萬元之違約金。且核系爭
      契約第17、18、19、24條均有損害賠償之約定，故伊依系
      爭契約第22條第1項約定請求上訴人給付之上開違約金自
      屬懲罰性質之違約金，則該請求權時效應為15年，並無民
      法第514條短期時效之適用，自無請求權罹於時效之問題
      。
    (三)又系爭工程本即有臨時水電足供正常使用，且有關臨時水
      電工程預算書第72條之約定係由上訴人負責，而依約定外
      線管路費用僅須於使用執照核發後3個月內繳納即可，上
      訴人擅自取消臨時水電且未告知伊，伊亦未有遲延給付工
      程款或拒絕施工人員進入工地施工，故系爭工程之延宕與
      伊無涉。
    (四)系爭工程雖經二次變更設計，惟變更設計並不影響施工，
      且此係兩造合意變更，伊並無違約之情。況二次變更設計
      係上訴人直接委託訴外人即建築師吳文淵辦理，上訴人自
      無聘用工人及租用器具閒置未用之損失，故上訴人主張伊
      違約應負賠償而主張互為抵銷云云，應屬無據等情，爰依
      系爭契約之約定，求為命上訴人給付195萬元及自起訴狀
      繕本送達之翌日起，至清償日止，按年息百分之5計算利
      息之判決（原審為被上訴人勝訴之判決，上訴人聲明不服
      ，提起上訴）。並答辯聲明：上訴駁回。
二、上訴人則以：
    (一)系爭契約第22條第1項關於違約金既未經兩造另行約定為
      懲罰性違約金，且系爭契約第22條第2項約定關於給付遲
      延部分，係為補償損失之意涵，故應視為因不履行而生之
      損害賠償總額之預定。又被上訴人主張系爭協議書所約定
      完工日期為91年2月27日，並於同年5月16日終止契約，則
      被上訴人於終止契約時應已發現系爭工程不能於限期內完
      成，然被上訴人遲至94年2月18日始提起本件訴訟時，顯
      逾民法第514條第1項規定損害賠償請求權之1年時效，故
      被上訴人之損害賠償請求權已罹消滅時效而消滅。
    (二)系爭契約第4條僅約定開工日期，並未約定完工日期，故
      本無遲延完工問題。至系爭協議書第9條雖約定伊應自90
      年12月18日起45個工作天完工驗收之，惟系爭協議書所載
      之內容為追加工程，係屬增加原工程契約書所無之工程，
      由於系爭工程之使用執照已核發，故系爭協議書之內容僅
      係針對追加工程之施工，並未約定系爭工程之完工日及交
      付尾款日，亦未有違約金條款之約定，自不適用系爭契約
      第22條第1項關於逾期違約責任。
    (三)系爭工程現場因電壓不足，且施工用水取自於臨時井水，
      惟臨時水壓、電壓皆無法正常使用，且無法施作管線工程
      測試，影響系爭工程之進行。上開水電問題，兩造於訂定
      系爭協議書，被上訴人即當場表示同意儘早申請並繳其水
      電管路費後始有正常水電可用。臨時用電部分，則因管線
      係因橫跨在鷹架上，於申請使用執照時，即須拆除鷹架時
      須一併拆除，此係依施工進度所為之拆除動作，且系爭工
      程之臨時用電為三相220伏特，正式用電為三相380伏特，
      系爭工程建物內總配電箱及各樓層電力分箱無法相容，故
      臨時用電無法測試380伏特之用電負荷。詎被上訴人雖屢
      經伊及訴外人陳朝銘之通知與催告，仍遲未繳交水電管路
      費用，致上訴人承攬之系爭工程無法進行而延誤，依系爭
      契約書第13條之約定，工期延長非可歸責於伊之事由。
    (四)再依系爭契約第24條之約定，被上訴人有按期給付之義務
      ，而系爭協議所載之內容多屬追加工程，係屬於系爭工程
      所約定工程範圍外，由於系爭工程之使用執照已核發，故
      系爭協議之內容僅係針對追加工程之施工，並未約定系爭
      工程之完工日及交付尾款日。又系爭工程之延宕除被上訴
      人逾時繳交水電路補助費、拒絕伊之承包商施工人員進入
      工地繼續施工外，並拒絕交付尾款所致，顯為被上訴人違
      反定作人之協力義務，實非可歸責於伊之事由。況伊對系
      爭工程尾款之請求業已另案對被上訴人提起給付工程款之
      訴，並經台灣板橋地方法院（下稱板橋地院）91年度訴字
      第681號、本院94年度上字第397號判決伊大部分勝訴，而
      今被上訴人請求違約金，殊屬無據。
    (五)依系爭契約第22條第2項之約定：「由於甲方（即被上訴
      人）之責任工程停頓或無法進行，致（即上訴人）遭受損
      失，每停工1天應由甲方補償乙方工程總價千分之一」，
      則系爭工程因被上訴人兩度變更設計，尤其是第一次變更
      設計係於89年10月13日始獲核准，則自89年8月1日至89年
      10月13日其間共計74日，因變更設計無法施工之原因除不
      可歸責於伊外，因而致伊聘用之工人及租用之器具閒置使
      用之損失，被上訴人亦應賠償伊185萬元之違約金（其計
      算式為：2,500萬元×1/ 1000×74日=185萬元）。而水電
      管路費用被上訴人於91年2月7日始繳納，則自訂定系爭協
      議書後，自90年12月18日至91年2月7日因遲誤繳納水電管
      路費用致上訴人工程停頓，工人及工具閒置之損失共計50
      日，被上訴人應賠償上訴人125萬元之違約金（其計算式
      為：2,500萬元×1/1000×50日=125萬元）。上開兩者費
      用合計310萬元，伊主張與被上訴人請求之195萬元違約金
      互為抵銷等語，資為抗辯。並上訴聲明：(一)原判決廢棄。
      (二)被上訴人在第一審之訴及假執行之聲請均駁回。
三、兩造不爭執事項：
    (一)兩造於89年7月間就系爭工程簽訂系爭契約，工程總價為
      2,500萬元，施工期間自89年8月1日開工，系爭工程曾二
      度變更設計，第一次變更設計於89年10月13日獲准。
    (二)90年12月16日兩造簽訂系爭協議，約定系爭工程於90年12
      月18日起45個工作天驗收，該期間至91年2月27日屆滿。
    (三)被上訴人於91年5月16日終止系爭契約。
    (四)上訴人於91年2月6日以桃園郵局第276號存證信函催告被
      上訴人繳交水電費用。
    (五)上訴人於91年4月25日以桃園郵局第730號存證信函通知被
      上訴人驗收日期及尾款付款日。
    (六)被上訴人於91年5月6日以台北郵局第10036號存證信函對
      上訴人限期定於91年5月16日會同驗收，已完成部分依現
      狀驗收計價及付款，未完成部分於91年5月16日下午4時終
      止。
    (七)89年3月12日至90年12月16日被上訴人付清第1至12期工程
      款，追加工程款175萬元，連同第12期工程款300萬元一併
      付清由上訴人公司人員乙○○、黃春柳領訖。
    (八)上訴人於91年5月9日以桃園15支郵局第289號存證信函覆係
      支付結構體之追加款非材料變更之追加款。
    (九)板橋地院以92年訴681號判決本件被上訴人應給付上訴人
      工程款152萬1,600元，被上訴人上訴後，業經本院94年度
      上字第397號判決廢棄上開板橋地院判決關於命上訴人給
      付超過106萬8,732元本息部分，及該部分假執行之宣告等
      事實，為兩造所不爭執（見本院卷第41頁之筆錄、第62頁
      之書狀），且有系爭契約書、系爭協議書、桃園郵局第
      276號存證信函、桃園郵局第730號存證信函、台北郵局第
      10036號存證信函、桃園15支郵局第289號存證信函、板橋
      地院92年度訴字第681號判決、本院94年度上字第39號判
      決可證（見原審卷(一)第7頁至第11頁、第40、41頁、第44
      頁至第58頁、本院卷第24頁至第29頁），堪信為真實。
四、本件經依民事訴訟法第463條準用同法第270條之1第1項第3
    款規定，整理並協議簡化爭點後，兩造同意就本院96年7月9
    日準備程序中，兩造協議簡化之爭點為辯論範圍，兩造之爭
    執點為：(一)系爭違約金之性質為何？(二)本件違約金請求權是
    否已罹於時效？(三)系爭工程不能於91年2月27日如期完工，
    是否有不可歸責於上訴人之事由？(四)上訴人主張抵銷部分是
    否有理由？（見本院卷第48、49頁之筆錄）。茲分述如下：
    (一)被上訴人主張系爭違約金應屬懲罰性違約金云云。上訴人
      則抗辯系爭違約金因兩造未另行約定，應為損害賠償之總
      額等語。經查：
      1.按違約金有賠償性違約金及懲罰性違約金，其效力各自
        不同。前者以違約金作為債務不履行所生損害之賠償總
        額。後者以強制債務之履行為目的，確保債權效力所定
        之強制罰，於債務不履行時，債權人除得請求支付違約
        金外，並得請求履行債務，或不履行之損害賠償。當事
        人約定之違約金究屬何者，應依當事人之意思定之。如
        無從依當事人之意思認定違約金之種類，則依民法第
        250條第2項規定，視為賠償性違約金（最高法院86年台
        上字第1620號判決意旨參照）。又民法第250條規定：
        「當事人得約定債務人於債務不履行時，應支付違約金
        。違約金，除當事人另有訂定外，視為因不履行而生損
        害之賠償總額。其約定如債務人不於適當時期或不依適
        當方法履行債務時，即須支付違約金者，債權人除得請
        求履行債務外，違約金視為因不於適當時期或不依適當
        方法履行債務所生損害之賠償總額。」準此，當事人間
        約定之違約金究屬何者，應依當事人之意思定之，如無
        從依當事人之意思認定違約金之種類，則依民法第250
        條第2項規定視為因不履行而生損害之賠償總額，亦即
        損害賠償額預定性違約金。
      2.查，依兩造於89年7月間所簽訂之系爭契約（見原審卷
        (一)第8、9頁之契約），其中第17條約定：「甲方（即被
        上訴人，下同）中止本工程之進行，應按照下列辦法結
        算之。1.已完成之工程按原訂單價結算。……」，即約
        定被上訴人中止系爭工程之結算辦法。第18條約定：「
        甲方之解約權：1.乙方（即上訴人，下同）有下列各項
        之ㄧ者，甲方得解除本契約，甲方因此而受之損失，乙
        方應負賠償之責，如乙方無力賠償應由保證人賠償之。
        ……」，第19條約定：「乙方之解約權：甲方有下列各
        項之ㄧ者，乙方得解除本契約，甲方並須賠償乙方所受
        之ㄧ切損失。……」。是第18條及第19條分別約定雙方
        之解約權及解約後之賠償責任。又第24條約定：「甲方
        有按其付款之義務：……2.甲方對應付工程款無故遲延
        ，經乙方催告無效時，乙方得終止工程，並隨時通知甲
        方；乙方因此所受之損失由甲方賠償。」即約定被上訴
        人有按期付款之義務，否則應賠償損失。由上開四條文
        之約定，雖就「有條件」之終止及解除契約情形而有損
        害賠償或結算之約定，但尚未對承包商「無故」延遲完
        工或業主「無故」造成工程停頓或無法進行等逾期責任
        而有所約定，則系爭契約第22條約定：「逾期責任：1.
        由於乙方（即上訴人）之責任未能如期完工，每過期一
        天須扣除工程總價千分之一。2.由於甲方（即被上訴人
        ）之責任工程停頓或無法進行，致乙方遭受損失，每停
        工一天應由甲方補償乙方工程總價千分之一。」（見原
        審卷(一)第8、9頁之契約），即雙方逾期責任與違約金之
        約定。再參酌上開第22條第2項之約定，被上訴人給付
        遲延部分，係約定「工程停頓或無法進行，致上訴人遭
        受損失，每停工一天應補償上訴人工程總價千分之ㄧ」
        ，此與第22條第1項之約定，前後對照以觀，雙方既未
        明文約定為「懲罰性」違約金，且所記載「補償」，應
        有賠償之意，足見系爭契約第22條應視為因不履行而生
        損害之賠償總額之約定。
    (二)上訴人抗辯被上訴人本件違約金請求權業已罹於民法第
      514條第1項規定1年時效期間而消滅云云。惟按違約金之
      約定，為賠償給付遲延所生之損害，於債務人給付遲延時
      ，債權人始得請求，既非定期給付之債務，其時效為15年
      而非5年（最高法院72年度台上字第1221號判決意旨參照
      ）。查，系爭契約第22條第1項之違約金約定為損害賠償
      總額之約定，已如前述。揆諸前揭說明，被上訴人依該條
      約定為違約金之請求，其請求權時效自應為15年，並無民
      法第514條第1項承攬契約定作人瑕疵擔保請求權1年短期
      時效之適用。而被上訴人於91年5月16日終止系爭契約之
      事實，為兩造所不爭執，且有被上訴人所寄發臺北郵局第
      10036號存證信函可考（見原審卷(一)第45頁），被上訴人
      於94年2月21日提起本件訴訟（見原審卷(一)第5頁之起訴狀
      ），其違約金請求權自未罹於時效。是上訴人抗辯本件違
      約金請求權已罹於時效而消滅云云，自無可取。
    (三)關於系爭工程不能如期完工，上訴人是否有不可歸責之事
      由？經查：
      1.按債務不履行之債務人所以應負損害賠償責任，既以可
        歸責之事由為要件，則債權人苟證明債之關係存在，債
        權人因債務人不履行債務（給付不能、給付遲延或不完
        全給付）而受損害，即得請求債務人負債務不履行責任
        ，如債務人抗辯損害之發生為不可歸責於債務人之事由
        所致，即應由其負舉證責任，如未能舉證證明，自不能
        免責（最高法院85年度台上字第844號、82年度台上字
        第267號、77年度台上字第1989號判決及29年上字第
        1139號判例意旨參照）。
      2.查兩造於89年7月就系爭工程簽訂系爭契約，工程總價
        2,500萬元，並於90年12月16日簽訂系爭協議，約定系
        爭工程於90年12月18日起45個工作天驗收，該期間至91
        年2月27日屆滿之事實，已為兩造所不爭執，且有系爭
        契約、系爭協議書可考（見原審卷(一)第7至11頁）。雖
        系爭契約書僅記載：「四、工程期限：本工程應於合約
        訂定日89年8月1日起□天內開工，並於□個工作天內完
        成。」（見原審卷(一)第7頁至第9頁之契約書），並未記
        載系爭工程之完工日。然兩造嗣於90年12月16日簽訂系
        爭協議，系爭協議記載：「本協議書係89年7月丙○○
        、曄泓營造有限公司雙方所簽訂工程契約書之補充協議
        ，經雙方同意達成下列條款並願共同遵守之。……以上
        各項條係雙方喜悅作成。如有未盡事宜，依原契約書為
        藍本作為遵守之依據。」（見原審卷(一)第10、11頁之協
        議書）。且上訴人亦陳稱：「補充協議書是原契約的一
        部分，約定完工日期應該要依補充協議書的約定，……
        。」（見原審卷(二)第54頁之筆錄）。足見系爭協議應為
        系爭契約之補充約定，若系爭協議有未約定之事項，自
        應以系爭契約之約定為雙方履行契約之依據。故雖系爭
        協議未另行約定逾期完工之違約金條款，自應適用系爭
        契約第22條關於逾期責任之約定。是上訴人抗辯系爭協
        議書之內容僅係針對追加工程之施工，並未約定系爭工
        程之完工日及交付尾款日，亦未有違約金條款之約定，
        故自不得適用系爭契約第22條第1項關於逾期違約責任
        云云，自不可取。
      3.上訴人抗辯因被上訴人逾時繳交水電線路費用，又拒付
        尾款，且拒絕伊之承包商施工人員進入工地繼續施工，
        顯為被上訴人違反定作人協力義務，致系爭工程不能於
        91年2月27日如期完工，實非可歸責於伊之事由云云。
        惟查：
        關於遲付用水部分：
          雖上訴人抗辯系爭工程現場電壓不足，且施工用水取
          自於臨時井水，惟臨時水壓、電壓皆無法正常使用，
          且無法施作管線工程測試，影響系爭工程之進行甚鉅
          。被上訴人遲未繳納水電管路費用，致系爭工程無法
          進行而延誤，自屬非可歸責於伊云云。惟依台灣區水
          管工程工業同業工會於94年12月2日函覆關於臨時用
          水之相關問題所示：「說明：一、臨時用水係指建築
          物施工中臨時所須之用水。二、房屋建造施工人應於
          開工時向水事業主管機關申請臨時用水。三、建築物
          工程竣工後，經地方政府主管機關勘驗合格並取得建
          築物使用執照、水管承裝商再持建築物使用執照向水
          事業主管機關申請正式用水。四、經水事業主管機關
          派員檢驗合格後才正式送水即所謂正式用水。」（見
          原審卷(一)第119頁之函文）。而系爭依系爭契約工程
          預算書所載：「編號72：臨時水電費：76,000。」（
          見原審卷(一)第194頁之工程預算書），且上訴人亦自
          承：「（問：對於原告〈即被上訴人，下同〉主張臨
          時水電的申請應該是被告〈即上訴人，下同〉的責任
          ，被告有何意見？）答：……至於臨時電的申請因原
          告（即被上訴人）有提供相關申請費用供被告處理，
          確實由被告處理，……。」等語（見原審卷(二)第65
          頁之筆錄），足認系爭工程之臨時水電申請應由上訴
          人負責。再依證人即承攬上訴人系爭工程水電之人陳
          朝銘證述：「本件工地沒有申請臨時水僅有臨時電，
          我們是將雨水導引至地下室的污水池，予以使用。…
          …。」、「當時並未辦理申請臨時水錶，當時用水只
          是用以沖洗地面、泥水施作及洗手之用，並無法作為
          測試使用。……。」、「（問：一般承作水電施工程
          序為何？）答：至少要有臨時的水電，才可以施作，
          若需要臨時水電，有時是由水電承包商去申請，完工
          後於取得正式用水用電後，才予以測試。」、「（問
          ：取得水電錶後的後續工作為何？）答：後續工作只
          有測量水量即有無漏水，……。」、「（問：本件臨
          時水，有無可能抽到水塔來測試用水系統？）答：須
          另外配管加馬達，始可將水打到水塔去測試。」等語
          （見原審卷(一)第131頁至第133頁之筆錄）。再參酌臺
          灣省自來水股份有限公司第十二區管理處新莊服務所
          於95年2月7日函覆所載：「說明：二、座落台北縣新
          莊市○○段287地號土地建物即舊地址為新莊市○○
          路524巷49號，94年6月門牌整編為新莊市○○路26
          號（即系爭工程建物）未申請臨時用水。三、民國90
          年12月21日由丙○○先生申請正式用水，該建物僅申
          請裝設一個水錶。」（見原審卷(一)第151頁之函文
          ）、及於95年4月14日再函覆所載：「說明：二、(2)
          之前並無任何人、亦無任何時間持『建築執照』申請
          臨時用水。(3)臨時用水未申請故無完工日期，亦無人
          申請改為普通用水記錄。(4)1.本案係90年12月21日由
          丙○○直接以『使用執照』申請普通用水。2.本公司
          於普通用水完工後之91年4月2日派楊士棟傑裝表啟用
          。(5)本案未申請臨時用水故無水壓與計費差別問題。
          三、本公司規定若以『建築執照』申請臨時用水時，
          其水費按普通用水水價加收百分之50，普通用水係以
          合法證件如『使用執照』申請接水，兩者水壓並無任
          何差別。」（見原審卷(一)第220頁之函文）等語，足
          認系爭工程因上訴人未依約定申請臨時用水，致系爭
          工程無法以臨時用水為用水系統測試，且被上訴人業
          已於使用執照核發後即90年12月21日（見本院卷第21
          頁之系爭工程建物之使用執照）即以使用執照為普通
          用水水錶之申請，自難謂被上訴人有未配合辦理正式
          用水之申請，而致工程遲誤之情形。
        關於遲付用電部分：
          上訴人抗辯因臨時用電管線係因橫跨在鷹架上，於申
          請使用執照時，即須拆除鷹架時須一併拆除，此係依
          施工進度所為之拆除動作，且系爭工程之臨時用電為
          三相220伏特，正式用電為三相380 伏特，系爭工程
          建物內總配電箱及各樓層電力分箱無法相容，故臨時
          用電無法測試380伏特之用電負荷等語。查，證人陳
          朝銘證述：「本件工地沒有申請臨時水僅有臨時電，
          ……。」、「（問：本件為何不能以臨時用電辦理測
          試檢驗？）答：因臨時用電與完工後之電力系統之用
          電相數及電壓不同，故無法以臨時用電辦理測試檢驗
          。……當時臨時用電管線均是橫架在鷹架上，因請領
          使用執照時須將鷹架拆除，故臨時電於斯時亦一併拆
          除，故無法測試。」等語（見原審卷(一)第131、132頁
          之筆錄），足認上訴人雖已依系爭契約約定申請臨時
          用電，因臨時用電與正式用電用電相數及電壓不同，
          無從以臨時用電為測試，而為申請正式用電而拆除臨
          時用電管線。且上訴人於91年2月6日以桃園郵局第
          276號存證信函催告被上訴人繳交水電費用之事實，
          已為兩造所不爭執，並有桃園郵局第276號存證信函
          （見原審卷(一)第40頁）可稽。惟90年12月16日兩造簽
          訂補充系爭協議，約定系爭工程於90年12月18日起45
          個工作天驗收，該期間至91年2月27日屆滿之事實，
          已為兩造所不爭執。又查臺灣電力公司臺北西區營業
          處係於91年1月28日寄發線路補助費通知單（見原審
          卷(一)第238頁）予被上訴人，而被上訴人於91年2月7
          日已為該線路補助費之繳納，亦為上訴人所自承（見
          原審卷(一)第38頁之答辯狀、本院卷第68頁之辯論意旨
          狀），且有上訴人繳費收據可證（見原審卷(一)第62頁
          之收據）等情，足證縱臨時用電無法用於系爭工程之
          施作及測試，惟被上訴人業已於系爭協議約定完工期
          限即91年2月27日前，為正式用電申請費用之繳納，
          自難謂系爭工程有因被上訴人遲付管線費用，而違背
          定作人協力義務之情。是上訴人主張因被上訴人遲延
          繳付水電管線費用致係系爭工程延誤云云，自無可採
          。
        遲付尾款部分：
          查89年3月12日起至90年12月16日止，被上訴人付清
          第1期至第12期工程款、追加工程款175萬元，連同第
          12期工程款300萬元一併付清由上訴人公司人員李澄
          勇、黃春柳領訖。且板橋地院以92年訴681號判決本
          件被上訴人應給付上訴人152萬1,600元，被上訴人上
          訴後，業經本院以94年度上字第397號判決廢棄上開
          板橋地院判決關於命上訴人給付超過106萬8,732元本
          息部分及該部分假執行之宣告等事實，為兩造所不爭
          執，並有付款辦法明細、板橋地院92年度訴字第681
          號判決、本院94年度上字第39號判決可證（見原審卷
          (一)第51至58頁、第72頁、本院卷第24至29頁）。再依
          本院94年度上字第39號判決所載：「二、兩造不爭執
          事項：(二)……上訴人（即本件被上訴人）已支付被上
          訴人（即本件上訴人）『付款明細辦法』第1至12期
          之工程款，尚餘第13期工程款未給付。」等情（見本
          院卷第25頁背面、26頁之判決），足認上訴人抗辯被
          上訴人遲未付之尾款應係指系爭契約之付款辦法明細
          中第13期完成交屋之200萬元（見原審卷(二)第45頁）
          。惟系爭工程於上訴人承作期間並未完工之事實，亦
          為兩造所自認（見原審卷(二)第53頁之筆錄），則定作
          人即被上訴人自得主張對未完工之部分拒絕給付尾款
          。縱被上訴人有遲付尾款之情事，亦屬上訴人得依系
          爭契約第24條第2項約定終止事由，尚難遽認因被上
          訴人有遲付尾款之事實即致系爭工程延誤而無法如期
          完工。至兩造間有上開另案於板橋地院92年度訴字第
          681號、本院94年度上字第39號關於給付工程款之爭
          訟，係上訴人依據系爭工程總工程款扣除未完工部分
          之工程款為請求（參本院卷第25、26頁所附之判決理
          由），尚與被上訴人遲付尾款致遲延完工為二事。是
          上訴人抗辯因被上訴人無故遲延給付工程尾款致遲延
          完工云云，自無可採。
        拒絕進入施工部分：
          查上訴人於91年委託律師寄發予被上訴人之桃園府前
          郵局第2254號存證信函所載：「……終於九十一年八
          月中旬在桃園市調解委員會上雙方口頭上達成協議繼
          續施工，豈料，當本公司（即上訴人）施工人員於八
          月中旬某日及八月二九日及九月三日等日期，三度欲
          進入前揭工地續行施工時，卻遭該工地關門攔阻，致
          使本公司不得其門而入，委實難以續行完成收尾工程
          ，……。」（見原審卷(一)第180、181頁之存證信函）
          ，足認上訴人所稱被上訴人有拒絕上訴人進入工地續
          作收尾工程時間，均係在兩造調解後即91年8月中旬
          。惟被上訴人於91年5月16日終止系爭契約之事實，
          已為兩造所不爭執，且有臺北郵局第10036號存證信
          函可按（見原審卷(一)第45頁），足認兩造間之系爭工
          程之承攬關係既經終止而消滅，則於91年5月16日後
          ，被上訴人自無同意上訴人之人員進入系爭工程工地
          繼續施工之義務，尚難謂被上訴人不得於91年8月中
          旬拒絕上訴人進入工地續作收為工程。雖證人即承作
          系爭工程水電之陳朝銘證述：「（問：原告〈即被上
          訴人〉何時禁止證人進入工地？）答：安裝水電錶後
          ，何時安裝水電錶，已忘記。」、「（問：你前稱無
          法入內施工是發生在何時？）答：大約在我外管開挖
          配管前後，當時我已拿到使用執照才有辦法申請路燈
          許可。（問：你取得使用執照後約多久進行外管開挖
          配管？）答：約在90年年底取得使用執照，外管開挖
          約在申請電力供設送件後約六十天左右之後。」等語
          （見原審卷(一)第134、256頁之筆錄），惟證人陳朝銘
          除無法確切說明遭被上訴人禁止進入施工時間外，其
          前後證述所指時間亦不相同，且依臺灣電力股份有限
          公司臺北西區營業處函覆所示，系爭工程建物係於91
          年9月份始新設供電（見原審卷(一)226頁之函文附表）
          ，即在被上訴人於91年5月16日終止系爭契約後，尚
          難以證人陳朝銘之證述以為被上訴人拒絕續行施工之
          證明。至證人即上訴人所聘系爭工程工地之管理人吳
          嘉興雖證述：「（問：管理工地期間有無發生承包商
          無法進入工地之事？情形為何？）答：有，丙○○〈
          即被上訴人〉不讓人施工，丙○○有去現場阻止承包
          商並向承包商說施工也拿不到錢，當時的承包商有作
          水泥工程及鋁門窗工程的，他們都被阻止進入施工。
          」、「在我管理工地期間有發生過兩次，印象中都是
          丙○○在現場阻止施工。」、「（問：請問證人張再
          發阻止承包商施工是發生何時之事？）答：太久了，
          不記得了。」、「（問：管理工地的期間是從何時開
          始？）答：忘記了。」、「（問：請證人回憶當時張
          再發如何向承包商說施工也請不到錢？）答：詳細情
          形不記得了。」等語（見原審卷(一)第252、253頁之筆
          錄），足認證人吳嘉興對被上訴人拒絕施工之時間，
          均稱忘記等語，自難據為有利於上訴人之認定。是上
          訴人抗辯因被上訴人無故拒絕伊進入工地續作收尾工
          程，為被上訴人違反定作人協力義務，致系爭工程延
          誤，非可歸責於伊云云，自不可採。
    (四)上訴人另抗辯因被上訴人二次變更設計，致預定開工日即
      89年8月1日至實際可動工之89年10月13日間，共74天延誤
      。依系爭契約第11條、第22條第2項之約定，被上訴人應
      賠償185萬元違約金。又水電管路費用被上訴人於91年2月
      7日始繳納，則自訂定系爭協議書後，自90年12月18日至
      91年2月7日因遲誤繳納水電管路費用致上訴人工程停頓，
      工人及工具閒置之損失共計50日，故依系爭契約第13條、
      第22條第2項，被上訴人應賠償125萬元違約金。則伊共有
      上開延誤損失合計310萬元，伊自得與被上訴人請求之195
      萬元違約金互為抵銷云云。惟查：
      1.兩造於89年7月就系爭工程簽訂系爭契約，工程總價
        2,500萬元，施工期間自89年8月1日開工，第一次變更
        設計於89年10月13日獲准之事實，已為兩造所不爭執，
        且有主管機關核准變更之系爭工程建造執照可考（見原
        審卷(二)第38頁）。再依證人即負責前開變更設計之建築
        師吳文淵證述：「（問：變更設計是否會影響到開工的
        日期？）答：會影響，因為當時很多設計內容都作調整
        而且更動的部分要依照建築法第39條先向主管機關辦理
        變更設計的申請，需主管機關核准才能依變更後的內容
        施工。（問：變更設計對系爭工程開工日期影響的程度
        為何？）答：變更期間及申請期間依法不能動工，系爭
        工程在變更及申請變更都沒有施工，當時還沒有開始施
        工，前後時間我記不得。」等語（見原審卷(二)第51、52
        頁之筆錄），雖可證明系爭工程確因第一次變更設計而
        無法於系爭契約約定之89年8月1日動工，故實際開工日
        為第一次變更核准後即89年10月13日。惟證人吳文淵亦
        證述：「（問：變更設計時何人參與變更設計？）答：
        三方即原告（即被上上訴人）、被告（即上訴人）及我
        本人都有參與。（問：變更設計你是聽從何人意見？）
        答：我們是共同研究，沒有說是以誰的意見為主，最後
        還是以業主即原告（即被上訴人）同意為主。」等語（
        見原審卷(二)第51、52頁之筆錄），足認雖系爭工程變更
        設計需以定作人即被上訴人要求為主軸，然承攬人即上
        訴人為專業之實際施工人員，其對該變更設計亦參與討
        論。衡諸常理，上訴人對變更後之內容是否影響施工期
        限，本屬其專業承攬判斷範圍，自當於參與討論設計變
        更時為意見之表示。惟上訴人於第一次變更設計核准前
        後，均未有任何關於施工期限變更之表示，更於第二次
        設計變更核准後即90年12月7日（見原審卷(二)第38頁之
        建照執照），再於90年12月16日與被上訴人簽訂系爭協
        議（見原審卷(一)第11頁之協議書），而約定自90年12月
        18日起45個工作天即91年2月27日完成系爭工程並驗收
        ，足認系爭工程二次變更設計並未有影響系爭工程延誤
        ，而致上訴人受有損害。
      2.又系爭工程並未因被上訴人遲延繳付水電管線費用，而
        有致完工延誤之情，已如前述，縱上訴人因系爭工程停
        頓無法進行，致受有工人及工具閒置之損害，亦非屬可
        歸責於被上訴人責任。準此，上訴人主張依系爭契約第
        13條、第22條第2項，被上訴人應賠償50日延誤施工之
        125萬元違約金，自無理由。綜上，上訴人主張伊共有
        上開延誤損失合計310萬元，伊主張與被上訴人請求之
        195萬元違約金互為抵銷云云，自無可採。
    (五)末按，行使債權，履行義務，應依誠實及信用方法，為民
      法第148條第2項所明定。再違約金之約定倘係過高，法院
      本得依職權酌減之，此觀之民法第252條規定自明。故當
      事人約定之違約金過高而顯失公平，即應依誠信原則予以
      檢驗。又約定之違約金過高者，法院得減至相當之數額，
      在民法第252條定有明文，不論當事人係提起核減違約金
      之訴或提起給付之訴，而於訴訟中請求法院酌減或法院依
      職權酌減，均無不可（最高法院91年度台簡抗字第9號、
      84年度台上字第2172號裁判要旨參照）。經查：
      1.依系爭協議第9條約定上訴人應自90年12月18日起45個
        工作天完工驗收，依此計算至91年2月27日屆期，而兩
        造均稱系爭工程尚未完工（見原審卷(二)第53頁之筆錄）
        。是被上訴人主張依系爭契約第22條第1項之約定，以
        上訴人如未能如期完工每逾期1日即須扣款工程總價千
        分之1，經扣除例假日、國定假日，系爭工程應於91年2
        月27日完工，故自91年2月27日至被上訴人91年5月16日
        終止契約時止，上訴人遲延78日等語，自屬可取。
      2.又系爭工程總價為2,500萬元，施工期間自89年8月1日
        開工，系爭工程曾二度變更設計，第一次變更設計於89
        年10月13日獲准。嗣90年12月16日兩造簽訂系爭協議，
        約定系爭工程於90年12月18日起45個工作天驗收，該期
        間至91年2月27日屆滿。被上訴人89年3月12日至90年12
        月16日付清第1期至第12期工程款，追加工程款175萬元
        ，連同第12期工程款300萬元一併付清由上訴人公司人
        員乙○○、黃春柳領訖等事實，為兩造所不爭執。足見
        上訴人已完成大部分之工程。且上訴人曾起訴請求被上
        訴人給付工程尾款事件，亦經本院以94年度上字第397
        號判決被上訴人應給付上訴人106萬8,732元及法定遲延
        利息，有本院94年度上字第39號判決可考（見本院卷第
        24頁至第29頁）。是被上訴人依系爭契約第22條第1項
        之約定，請求上訴人給付195萬元之違約金，顯屬過高
        。是上訴人請求依民法第252條規定酌減，自屬有據。
      3.又債務已為一部履行者，法院得比照債權人因一部履行
        所受之利益，減少違約金，為民法第251條所明定。本
        院斟酌上訴人已完成大部分，僅小部分工程未完成，及
        系爭工程曾二度變更設計，更增加完工之困難度等一切
        情狀，爰酌減為每逾期1日須扣款工程總價萬分之3。則
        經扣除例假日、國定假日，系爭工程應於91年2月27日
        完工，故自91年2月27日至被上訴人91年5月16日終止契
        約時止，上訴人遲延78日，依此計算，上訴人應給付被
        上訴人58萬5,000元為適當（其計算式為：系爭工程總
        價為2,500萬元×78天×萬分之3＝58萬5,000元）。被
        上訴人逾此部分之請求，自屬無據。
五、綜上所述，被上訴人請求上訴人給付違約金58萬5,000元及
    自起訴狀繕本送達之翌日即94年4月30日（見原審卷(一)第28
    頁之送達證書，94年4月19日寄存送達，94年4月29日發生送
    達效力）起至清償之日止，按年息百分之5計算之利息，自
    屬正當應予准許。超過上開部分之請求，非屬正當，不應准
    許。從而原審就上開應予准許部分，所為上訴人敗訴之判決
    ，自無不合，上訴論旨指摘原判決此部分不當，求予廢棄改
    判，非屬正當，應駁回上訴。至於上開不應准許部分，原審
    所為上訴人敗訴之判決，自有未洽。上訴意旨就此部分指摘
    原判決不當，求予廢棄改判，為有理由，應由本院予以廢棄
    改判。
六、兩造其餘之攻擊或防禦方法及所用之證據，經斟酌後，認為
    均不足以影響判決之結果，爰不逐一論列。
七、據上論結，本件上訴為一部有理由，一部無理由，依民事訴
    訟法第450條、第449條第1項、第79條，判決如主文。
中　　華　　民　　國　　96　　年　　9 　　月　　19　　日
                  民事第七庭
                      審判長法　官  鄭三源
　　　　　　　　　　　  　　法　官  周美月
　　　　　　　　　　　  　　法　官  王聖惠
正本係照原本作成。
不得上訴。
中　　華　　民　　國　　96　　年　　9 　　月　　19　　日
                            書記官  陳樂觀
